【裁判字號】    96,訴,1817
【裁判日期】    980819
【裁判案由】    毒品危害防制條例
【裁判全文】
臺灣桃園地方法院刑事判決              96年度訴字第1817號
公  訴  人  臺灣桃園地方法院檢察署檢察官
被      告  戊○○
選任辯護人  袁健峰律師
            陽文瑜律師
上列被告因違反毒品危害防制條例案件，經檢察官提起公訴（96
年度偵字第10266 號），本院判決如下：
    主  文
戊○○共同販賣第一級毒品，共罪，各處有期徒刑拾伍年，扣
案搭配門號0000000000號行動電話壹支（含SIM 卡）
，沒收之；未扣案之販賣毒品所得財物新臺幣肆仟元，均沒收，
如全部或一部不能沒收時，以其財產抵償之。應執行有期徒刑拾
陸年，扣案搭配門號0000000000號行動電話壹支（含
SIM 卡），沒收之；未扣案之販賣毒品所得財物新臺幣肆仟元，
均沒收，如全部或一部不能沒收時，以其財產抵償之。
其餘被訴部分，均無罪。
    事  實
一、戊○○與丙○○（丙○○因疾病不能到庭者，經本院於98年
    6 月24日裁定，應於其能到庭以前停止審判）均明知海洛因
    為毒品危害防制條例第2 條第2 項第1 款所規定之第一級毒
    品，不得販賣、持有，竟共同基於意圖營利販賣第一級毒品
    海洛因之犯意聯絡，由戊○○使用其所有門號0000000000號
    行動電話，與庚○○使用其所有門號0000000000號行動電話
    聯絡，於附表所示之時間、地點，以附表所示價格販賣第一
    級毒品海洛因予庚○○牟利，共3 次。
二、案經桃園縣政府警察局大溪分局報請臺灣桃園地方法院檢察
    署檢察官偵查起訴。
    理  由
壹、證據能力之判斷：
一、按被告以外之人於審判外之陳述，雖不符前四條之規定，而
    經當事人於審判程序同意作為證據，法院審酌該言詞陳述或
    書面陳述作成時之情況，認為適當者，亦得為證據，刑事訴
    訟法第159 條之5 第1 項定有明文。查被告戊○○及其辯護
    人除認證人乙○○、丁○○、庚○○、己○○（原名廖士翔
    ）在警詢及偵訊之證詞、辛○○在警詢之證詞，及通訊監察
    譯文為審判外之陳述無證據能力外，對於檢察官所提出之其
    餘證據方法，均未爭執其證據能力，並同意作為證據（見本
    院96年度審訴字第651 號卷第93頁至第94頁），本院審酌其
    作成時之情況，認為並無不適當之情事，均得作為證據。
二、有關證人乙○○、丁○○、庚○○、己○○（原名廖士翔）
    於警詢、偵訊之證詞：
    按被告以外之人於審判外之言詞或書面陳述，除法律有規定
    者外，不得作為證據，刑事訴訟法第159 條第1 項定有明文
    。查證人乙○○、丁○○、庚○○、己○○（原名廖士翔）
    於警詢、偵訊所為之陳述，固屬被告以外之人於審判外之陳
    述，惟證人乙○○、丁○○、庚○○、己○○（原名廖士翔
    ）業經本院審理時傳喚到庭，並予被告詰問之機會，並再提
    示證人乙○○、丁○○、庚○○、己○○（原名廖士翔）上
    開警詢、偵訊筆錄之要旨，由被告依法辯論，有本院審判筆
    錄可按，已賦予被告反對詰問權，並踐行之合法調查程序，
    證人乙○○、丁○○、庚○○、己○○（原名廖士翔）於警
    詢、偵訊中所為之陳述，核有證據能力。
三、有關證人辛○○於警詢之證詞：
  (一)所謂「交互詰問」規定，係指當事人雙方依據刑事訴訟法第
    166 條以次規定，所為之「輪流訊（詢）問」，其目的在透
    過被證人指控不利事項之被告之「反詰問」，以檢驗證人證
    言之可信性，換言之，其目的在發現證人證言之真實性。而
    被告詰問證人之權利，於我憲法上更屬訴訟權及正當法律程
    序保障之核心，司法院大法官議決釋字第582 號解釋開宗明
    義即謂：「憲法第16條保障人民之訴訟權，就刑事被告而言
    ，包含其在訴訟上應享有充分之防禦權。刑事被告詰問證人
    之權利，即屬該等權利之一，且屬憲法第8 條第1 項規定『
    非由法院依法定程序不得審問處罰』之正當法律程序所保障
    之權利。為確保被告對證人之詰問權，證人於審判中，應依
    法定程序，到場具結陳述，並接受被告之詰問，其陳述始得
    作為認定被告犯罪事實之判斷依據」；解釋理由書更謂：「
    此等憲法上權利之制度性保障，有助於公平審判（釋字第44
    2 號、第482 號、第512 號解釋參照）及發見真實之實現，
    以達成刑事訴訟之目的」。因而若謂傳聞法則之例外，毋寧
    在保障被告受憲法保障之「對質詰問權」訴訟基本權，絕不
    為過。採傳聞法則立法之美國聯邦最高法院，認為得容許之
    傳聞例外即採取所謂「真實性理論」，此說重點即在確保被
    告對證人之對質詰問權，咸認此說有將傳聞法則憲法化之意
    味，亦即在證據法稱之「傳聞法則」，在憲法則易名為「對
    質詰問權」。最高法院94年度台上字第3728號判決亦「呼應
    」釋字第582 號解釋意旨，以被告對質詰問權是否於審判外
    經確保之方式，實質上限縮刑事訴訟法第159 條之1 至第15
    9 條之3 規定之適用，而謂：「按刑事訴訟法為保障被告受
    公平審判及發現實體真實，於民國92年2 月6 日修正及增訂
    公布施行之前及之後，對於人證之調查均採言詞及直接審理
    方式，並規定被告有與證人對質及詰問證人之權利，其中被
    告之對質詰問權，係屬憲法第8 條第1 項規定『非由法院依
    法定程序不得審問處罰』之正當法律程序所保障之基本人權
    及第16條所保障之基本訴訟權，不容任意剝奪；故法院於審
    判中，除有法定情形而無法傳喚或傳喚不到或到庭後無正當
    理由拒絕陳述者外，均應依法定程序傳喚證人到場，命其具
    結陳述，並通知被告，使被告有與證人對質及詰問之機會，
    以確保被告之對質詰問權；否則，如僅於審判期日向被告提
    示該證人未經對質詰問之審判外陳述筆錄或告以要旨，被告
    之對質詰問權即無從行使，無異剝奪被告該等權利，且有害
    於實體真實之發現，其所踐行之調查程序，即難謂適法，該
    審判外之陳述，不能認係合法之證據資料。又刑事訴訟法第
    159 條之1 至第159 條之2 所稱得為證據之被告以外之人於
    審判外向法官所為之陳述，以及於偵查中向檢察官所為之陳
    述，係指已經被告或其辯護人行使反對詰問權者而言，如法
    官於審判外或檢察官於偵查中訊問被告以外之人之程序，未
    予被告或其辯護人行使反對詰問權之機會，除有刑事訴訟法
    第159 條之3 所列各款之情形以外，均應傳喚該陳述人到庭
    使被告或其辯護人有行使反對詰問權之機會，否則該審判外
    向法官所為陳述及偵查中向檢察官所為陳述，仍不具備適法
    之證據能力」（同意旨參見最高法院94年度台上字第5651號
    判決、95年度台上字第3637號、4558號、4609號、5026號、
    5160號、5256號、6174號判決）。至於傳聞例外未予被告對
    質詰問，其陳述始得作為認定被告犯罪事實之判斷依據。至
    於被告以外之人（含證人、共同被告等）於審判外之陳述，
    依法律特別規定得作為證據者（刑事訴訟法第159 條第1 項
    參照），【除客觀上不能受詰問者外】，於審判中，仍應依
    法踐行詰問程序」等語。
  (二)從而，傳聞法則之例外，應結合釋字第582 號解釋所揭櫫的
    對質詰問權保障觀點。符合傳聞法則例外，經立法者認具證
    據能力之審判外陳述，如因而未能使被告於偵查或審判程序
    中行使其對證人之對質詰問權，即尚須符合對質詰問權之例
    外事由，始無侵害被告憲法上對質詰問權之情。此所以釋字
    第582 號解釋所稱：「至於被告以外之人（含證人、共同被
    告等）於審判外之陳述，依法律特別規定得作為證據者（刑
    事訴訟法第159 條第1 項參照），除客觀上不能受詰問者外
    ，於審判中，仍應依法踐行詰問程序」之意義，而所謂「除
    客觀上不能受詰問者外」，即係大法官所明示之對質詰問權
    例外。本院參酌學者見解以為，對質詰問權既係保障刑事被
    告防禦權受公平審判之核心內涵，因而即應以對被告防禦權
    的補償，作為對質詰問容許例外的必要條件，至少應包括以
    下4 項主要原則（參見林鈺雄，共犯證人與對質詰問－從歐
    洲人權法院裁判看我國釋字第582 號解釋之後續發展，月旦
    法學雜誌第116 期）：1.義務法則：亦即國家機關應先履行
    自身的促成傳訊義務（包括拘提），始能主張對質詰問的例
    外，據此，若法院欲朗讀不利證人的先前筆錄作為裁判基礎
    ，前提是已盡了傳拘該證人之努力，而該證人仍無法親自到
    庭之情形（參見最高法院94年度台上字第5749號判決意旨）
    ；2.歸責法則：亦即不利被告之證人所以不能到庭，非肇因
    於可歸責於國家之事由所致，倘係可歸責於國家之事由，則
    不能作為採納未經對質詰問之不利陳述的正當理由；3.防禦
    法則：採納不利證人先前未經對質詰問或其他書面，應先給
    予被告以其他方式質疑該證詞之機會，例如傳訊其他證人打
    擊該審判外陳述之可信性；4.驗證法則（佐證法則）：該不
    利陳述（傳聞）仍不得作為有罪裁判的主要或唯一證據，仍
    應輔以其他證據，以驗證該不利陳述的真實性。前二者法則
    可謂對於證據能力之限制，後二者法則則係對於證明力之限
    制。
  (三)又按刑事訴訟法第159 條之3 規定：被告以外之人於審判中
    有下列情形（即同條第1 款至第4 款所列之情形）之一，其
    於檢察事務官、司法警察官或司法警察調查中所為之陳述，
    經證明具有可信之特別情況，且為證明犯罪事實之存否所必
    要者，得為證據。其所謂「具有可信之特別情況」（即學理
    上所稱之「特信性」），係指其陳述係在特別可信為真實之
    情況下所為者而言。例如被告以外之人出於自然之發言、臨
    終前之陳述，或違反自己利益之陳述等特別情形均屬之。蓋
    被告以外之人在類此特別情況下所為之陳述，其虛偽之可能
    性偏低，可信之程度較高，若該項陳述為證明犯罪事實存否
    所必要，依上規定，自得構成傳聞法則之例外，而承認其證
    據能力。上開規定所指「具有可信之特別情況」，係屬傳聞
    證據例外取得證據能力之特別要件，與一般供述證據必須具
    備任意性之證據能力要件有別，二者不可混為一談。故被告
    以外之人於檢察事務官、司法警察官或司法警察調查中所為
    之陳述，縱係出於任意性，然仍必須具備「有可信之特別情
    況」及「證明犯罪事實存否所必要」之要件，始能採為證據
    。不能僅以被告以外之人在檢察事務官、司法警察官或司法
    警察調查中所為之陳述係出於其任意性，即謂具有特別可信
    之情況，而承認其證據能力，此有最高法院95年度台上字第
    918 號判決意旨可參。
  (四)經查，證人辛○○係於95年12月31日以被告身分接受警詢後
    ，未經檢察官復行訊問，即於同日因另案即本院95年度訴字
    第368 號連續施用第一、二級毒品案件入監服刑，並與本院
    96年度訴字第154 號施用第一、二級毒品案件，及本院95年
    度易字第1863號竊盜案件，經本院96年度聲減字第652 號裁
    定減刑，並接續執行，於97年5 月15日縮刑期滿，97年5 月
    16日因徒刑執行完畢出監，嗣經本院於審理中傳拘未到（見
    本院96年度訴字第1817號卷(三)第34頁、第97頁至第100 頁）
    ，由此可知，證人辛○○在審理中有所在不明而無法傳喚到
    庭之情事，則渠警詢筆錄是否得作為證據，除了要考量渠陳
    述時之任意性外，另須視該警詢筆錄製作之過程及內容，有
    無具備「有可信之特別情況」及「證明犯罪事實存否所必要
    」之要件。證人辛○○至警局製作調查筆錄時，被告戊○○
    未在場，事後，又查無移送檢察官所為訊問筆錄，客觀上亦
    無不得訊問之情事，渠以被告身分訊問，更無具結或證人作
    證之認知，檢察官本得以事後改以證人身分訊問，並以具結
    擔保所述真實性，卻疏未注意，而於其後偵查程序又未見承
    辦本案之檢、警人員將上開警詢筆錄提示與被告戊○○答辯
    ，則被告戊○○自無從對上開警詢筆錄之內容表示意見，故
    上開警詢筆錄係屬證人辛○○以自己為被告身分時所為片面
    之詞，渠陳述是否真實即非無疑。況被告戊○○自始即堅決
    否認有渠指述之犯行，顯見雙方之陳述差距甚大，故於偵查
    中理應有相互對質詰問之必要，以釐清事實之真相，倘證人
    辛○○經過對質詰問後所陳述之內容，仍能與上開警詢筆錄
    相互吻合，此時，即堪認上開警詢筆錄之內容有特別可信之
    情事，然證人辛○○未於偵查中就此部分指述接受承辦檢察
    官之訊問，更未與被告戊○○當庭面對面接觸，則渠於警詢
    中陳述是否真實容有疑問。又何以證人辛○○未至台灣桃園
    地方法院檢察署就此部分指述接受檢察官偵訊，且衡情當時
    並未有任何急迫之理由，證人辛○○未能至台灣桃園地方法
    院檢察署就此部分指述接受檢察官偵訊，並予被告戊○○對
    證人辛○○行使對質詰問權。惟依卷內資料及本院依證人辛○○之前科資料調閱相關卷證所示，證人辛○○未於偵查中
    就此部分指述接受承辦檢察官之訊問，更未與被告戊○○當
    庭面對面接觸，是難以據此認定證人辛○○之警詢筆錄具備
    「有可信之特別情況」，是此部分警詢筆錄內容即不得作為
    本案判斷之證據，亦即無證據能力。又查，審酌被告戊○○
    自警詢時起即堅決否認犯行，理應當庭讓被告戊○○與證人
    辛○○進行對質詰問，以釐清事實真相，斯時，承辦檢察官
    未採行上開程序，嗣經本院於審理中傳拘未到，依此形式以
    觀，被告戊○○於偵查期間（本案於96年4 月26日繫屬於臺
    灣桃園地方法院檢察署，嗣於96年7 月26日提起公訴，並於
    96年8 月29日繫屬於本院）本有機會行使對質詰問權，係因
    可歸責於國家機關之事由而無法行使，且被告戊○○亦未於
    偵查中表明放棄此項憲法上保障之權利，因此，證人辛○○
    於警詢中所述未經對質詰問對被告戊○○之不利證詞即不能
    採納本案論斷之憑據，亦即無證據能力。
四、有關監聽錄音及監聽譯文：
    按司法警察機關於合乎通訊保障及監察法第5 條第1 項所規
    定之要件，偵查中向檢察官提出聲請，經由檢察官核發通訊
    監察書後，即得實施通訊監察，修正前通訊保障及監察法第
    5 條定有明文。查本件承辦員警對(一)0000000000號行動電話
    門號，自95年10月20日上午10時起至95年11月18日上午10許
    止實施監聽錄音，(二)0000000000號行動電話門號，自95年11
    月18日上午10時起至95年12月17日上午10許止實施監聽錄音
    ，(三)0000000000號行動電話門號，自95年12月18日上午10時
    起至96年1 月16日上午10許止實施監聽錄音，(四)0000000000
    號行動電話門號，自96年1月16日上午10時起至96年2月14日
    上午10許止實施監聽錄音，(五)0000000000號行動電話門號，
    自96年2月14日上午10時起至96年3月15日上午10許止實施監
    聽錄音，(六)0000000000號行動電話門號，自96年3 月15日上
    午10時起至96年4月13日上午10許止實施監聽錄音，(七)00000
    00000號行動電話門號，自96年4 月16日上午10時起至96年5
    月15日上午10許止實施監聽錄音，均已依法取得檢察官核發
    之通訊監察書等情，有臺灣桃園地方法院檢察署95年10月23
    日95年甲○惟敬聲監字第001229號通訊監察書（含通訊監察
    書電話附表）、95年11月14日95年甲○惟敬聲監（續）字第
    001330號通訊監察書（含通訊監察書電話附表）、95年12月
    19日95年甲○惟敬聲監（續）字第001483號通訊監察書（含
    通訊監察書電話附表）、96年1 月16日96年甲○惟敬聲監（
    續）字第000075號通訊監察書（含通訊監察書電話附表）、
    96年2 月13日96年甲○惟敬聲監（續）字第000221號通訊監
    察書（含通訊監察書電話附表）、96年3 月14日96年甲○惟
    敬聲監（續）字第000341號通訊監察書（含通訊監察書電話
    附表）、96年4 月14日96年甲○玲敬聲監（續）字第000489
    號通訊監察書（含通訊監察書電話附表）在卷可稽。再者，
    被告亦坦承上開門號為渠所使用，並對監聽錄音之譯文內容
    表示無意見，且被告於監聽過程中所透露犯罪行為之陳述，
    係基於自由意思所為，而監聽取得之錄音，是憑機械力照被
    告之陳述所錄製，並未具操作者個人主觀之意見，又監聽錄
    音內容所呈現者，即為待證事實本身，並非擬援用經錄音之
    對話以證明發生於對話前之另一歷史社會事實，是以監聽錄
    音相對於所欲證明之待證事實，非屬供述證據，核無傳聞法
    則之適用，復無證據顯示該錄音係經變造、偽造或存有其他
    不法情事，依法自具有證據能力。又監聽譯文則係執行監聽
    機關依通訊保障及監察法第16條第1 項規定，向通信監察書
    核發人所提有關執行情形報告之一部分，核屬公務員職務上
    製作之紀錄文書，且無證據可認製作者有故為出入，或譯文
    內容存有詐偽等顯不可信之情況，因之，本院審酌該譯文係
    循法而為等上揭諸情，認以之作為證據要屬適當，合先敘明
    。
貳、有罪部分認定事實所憑之證據及理由：
    訊據被告戊○○於本院審理中矢口否認有何販賣第一級毒品
    海洛因之犯行，並辯稱略以：有時丙○○之朋友打其電話打
    不通，會打伊電話找丙○○，伊僅代為接聽電話，並不知其
    等聯絡何事云云，經查：
  (一)證人庚○○於警詢證稱略以：伊持用伊所有門號0000000000
    號行動電話與被告戊○○持用其所有門號0000000000號行動
    電話聯絡購買海洛因，伊於95年11月中旬至96年2 月上旬向
    丙○○、戊○○2 人陸續購買10餘次海洛因，都是在他們大
    溪鎮大溪聯社住處交易，伊要買多少毒品，伊就告訴對方要
    還他多少錢，伊要買1000元毒品，就會在電話中告訴對方要
    還他1000元，是怕被警方監聽查緝到，雙方講好交易地點，
    伊就開車前往，都是一手交錢一手交貨等語（詳96年度偵字
    第10266 號偵查卷(一)第131 頁至第135 頁），復於偵訊中證
    稱略以：伊向丙○○、戊○○2 人購買海洛因，都是在他們
    住處交易，購買毒品代價係0.3 公克1000 元 ，伊2 、3 天
    買1 次等語（詳96年度偵字第10266 號偵查卷(二)第116 頁至
    第117 頁），又於本院審理時證稱略以：伊與戊○○於95年
    12月8 日電話中所稱「用2 個」，是要還2000元等語（見本
    院96年度訴字第1817號卷(二)第120 頁），並有通訊監察譯文
    ：(1)95年12月8 日13時11分38秒：「戊○○：你有在家嗎？
    庚○○：沒有，你有回來了嗎？戊○○：所以才打電話給你
    呀。庚○○：現在要去哪裡？戊○○：我在家前面巷子。庚○○：不要在你那啦。戊○○：我在俊才這啦。庚○○：你
    們那裡很恐怖咧。被你們那的人害到怕死了。戊○○：這邊
    應該還好吧。庚○○：等一下幫我用二個。戊○○：我再打
    給你。庚○○：好。」95年12月8 日13時14分53秒：「庚○○：嫂子還是到你旁邊那活動中心。戊○○：這裡哪有活動
    中心。庚○○：當票那啊。戊○○：不用啦來進財這裡說一
    下話就走了，庚○○：好啦我現在過去。戊○○：好。」(2)
    95年12月10日19時56分02秒：「庚○○：我到了到哪？戊○○：等我一下。庚○○：我在車站。戊○○：你要來菜市場
    這。庚○○：裡面還是外面？戊○○：裡面。你要還我多少
    ？庚○○：先給我安一場啦先拿一張啦，那一仟明天再還給
    你啦，我剛還跟阿堂拿「迷」。戊○○：到了再說。庚○○
    ：好。」(3)95年12月11日8 時28分47秒：「庚○○：少年嫂
    仔你在睡喔。戊○○：嗯。庚○○：你那可以先借我一仟元
    嗎？戊○○：你不用上班喔，在睡說。庚○○：拜託趕著去
    上班。戊○○：等一下。庚○○：我在永盛這裡。戊○○：
    等一下準備一下啦。庚○○：我等下打給你。戊○○：好。
    庚○○：謝謝。」等語，綜上，足知戊○○與丙○○共謀，
    由戊○○使用其所有門號0000000000號行動電話，與庚○○
    使用其所有門號0000000000號行動電話聯絡，於附表所示之
    時間、地點，以附表所示價格共同販賣第一級毒品海洛因予
    庚○○牟利，共3 次之事實，應堪認定。
  (二)雖證人庚○○於審理時證稱略以：伊沒有印象有如警詢筆錄
    之證述，通訊監查譯文內容確係借錢還錢云云，惟證人庚○○於警詢已清楚證稱略以：伊要買1000元毒品，就會在電話
    中告訴對方要還他1000元，是怕被警方監聽查緝到，雙方講
    好交易地點，伊就開車前往，都是一手交錢一手交貨等語，
    是證人庚○○已敘明為逃避警方監聽查緝而以還錢若干代表
    購買若干毒品，故其於審理時之證述，顯係迴護被告之詞，
    不足採信。又被告戊○○辯稱略以：有時丙○○之朋友打其
    電話打不通，會打伊電話找丙○○，伊僅代為接聽電話，並
    不知其等聯絡何事云云，惟觀諸通訊監查譯文內容，均係證
    人庚○○與被告戊○○直接聯繫毒品交易事宜，證人庚○○
    並未提及要找丙○○等情，是被告所辯，顯係卸責之詞，不
    足採信。
  (三)另按認定犯罪構成事實所憑之證據，不限於直接證據，間接
    證據亦包括在內，即綜合調查所得之一切證據，本於論理法
    則之推理作用，得其心證而為事實之判斷，與憑空臆測推想
    之情形有別，自非法所不許。按我國查緝販賣毒品執法甚嚴
    ，又販賣第一級毒品海洛因既係違法行為，當非可公然為之
    ，亦無公定價格，且容易分裝並增減份量，而每次買賣之價
    量，可能隨時依雙方關係深淺、資力、需求量及對行情之認
    知、來源是否充裕、購買者被查獲時供述購買對象之可能風
    險之評估等情形，而異其標準，非可一概而論；販賣之利得
    ，除被告就販賣之價量俱明確供述外，委難察得實情，販賣
    之人從價差或量差中牟利之方式雖異，其意圖營利之販賣行
    為則同一。是以因海洛因量微價高，販賣者率有暴利可圖，
    苟非意圖販賣營利，一般人焉有可能甘冒重度刑責而販賣海
    洛因（最高法院97年度台上字第2158號、97年度台上字第21
    34號、97年度台上字第1971號、97年度台上字第1903號、97
    年度台上字第1858號、97年度台上字第1786號、97年度台上
    字第1506號、97年度台上字第1912號、97年度台上字第2259
    號、97年度台上字第2333號等判決意旨可資參照）。經查倘
    非被告意圖營利，衡情斷無先後3 次以其所有之0000000000
    號行動電話聯絡，並親自將海洛因交付庚○○，而甘冒隨時
    被查獲移送法辦之危險之理，是被告戊○○、丙○○共同販
    賣海洛因，有營利之意圖，亦可認定。
  (四)綜上，本案事證已臻明確，被告之犯行堪予認定，應依法論
    科。
、論罪科刑之依據：
一、查被告戊○○行為後，毒品危害防制條例第4 條、第17條業
    已修正，並於98年5 月20日公布，同年月22日施行，是被告
    犯後法律已有變更，修正前毒品危害防制條例第4 條第1 項
    之規定為：「製造、運輸、販賣第一級毒品者，處死刑或無
    期徒刑；處無期徒刑者，得併科新臺幣1 千萬元以下罰金。
    」，修正後毒品危害防制條例第4 條第1 項則規定為：「製
    造、運輸、販賣第一級毒品者，處死刑或無期徒刑；處無期
    徒刑者，得併科新臺幣2 千萬元以下罰金。」；而修正前毒
    品危害防制條例第17條之規定為：「犯第4 條第1 項至第4
    項、第5 條第1 項至第4 項前段、第6 條第1 項至第4 項、
    第7 條第1 項至第4 項、第8 條第1 項至第4 項、第10條或
    第11條第1 項、第2 項之罪，供出毒品來源，因而破獲者，
    得減輕其刑。」，修正後毒品危害防制條例第17條則規定：
    「犯第4 條至第8 條、第10條或第11條之罪，供出毒品來源
    ，因而查獲其他正犯或共犯者，減輕或免除其刑。犯第4 條
    至第8 條之罪於偵查及審判中均自白者，減輕其刑。」，整
    體比較之下，依修正後毒品危害防制條例第17條第2 項所為
    減輕其刑之規定較有利於行為人，故依刑法第2 條第1 項但
    書，綜合上述比較結果，本件顯屬修正後毒品危害防制條例
    之規定較有利於被告，依刑法第2 條第1 項規定，自應適用
    修正後毒品危害防制條例之規定。
二、核被告戊○○犯罪事實附表編號1 、編號2 、編號3 部分，
    均係犯違反毒品危害防制條例第4 條第1 項販賣第一級毒品
    罪，共3 罪。其持有第一級毒品海洛因之行為，分別為販賣
    行為所吸收，均不另論罪。又被告戊○○、丙○○間有犯意
    之聯絡及行為之分擔，均為共同正犯。被告戊○○所犯上開
    販賣第一級毒品3 罪間，犯意各別，行為互異，應分論併罰
    。雖公訴檢察官及辯護人均認多次販賣海洛因予同一人之行
    為，因販賣毒品屬營利犯，而營利犯本質即係基於概括犯意
    ，重覆、多次出售物品以圖利，尤以本件而言，被告戊○○
    於時日接近，未曾中斷之一定期間，持續實行販賣之複次行
    為，依社會通念，於客觀上仍應認為符合一個反覆、延續性
    之販賣行為，於刑法評價上，應屬「構成要件一罪」，而應
    論以營利集合犯之實質上一罪。惟查，所謂集合犯，係指立
    法者所制定之犯罪構成要件中，本即預定有數個同種類行為
    將反覆實行之犯罪而言。依毒品危害防制條例第4 條第1 項
    販賣第一級毒品罪之構成要件文義衡之，實無從認定立法者
    原已預設該項犯罪，必有數個同種類行為將反覆實行，而具
    有集合犯之性質。又刑法修正廢止連續犯之規定後，除具有
    複次行為外觀之接續犯、集合犯仍為一罪評價外，各複次行
    為當本於一行為一罪一罰之原則予以論處。而毒品販賣或轉
    讓行為，本質上並非必然具有複次性，立法者亦無兼包含攝
    、聚多成一之擬制意思，社會通念尤難容忍一再違犯，司法
    實務採行數罪併罰，已成定論。且依刑法第56條修正理由之
    說明，謂「對繼續犯同一罪名之罪者，均適用連續犯之規定
    論處，不無鼓勵犯罪之嫌，亦使國家刑罰權之行使發生不合
    理之現象。」「基於連續犯原為數罪之本質及刑罰公平原則
    之考量，爰刪除有關連續犯之規定」等語，即係將本應各自
    獨立評價之數罪，回歸本來就應賦予複數法律效果之原貌。
    因此，就刑法修正施行後多次施用毒品之犯行，採一罪一罰
    ，始符合立法本旨，為最高法院所採之見解（最高法院96年
    度第9 次刑事庭會議決議參照）。是本院認對本件被告3 次
    販賣毒品之行為，採一罪一罰，並定應執行刑，於法並無不
    合。又被告戊○○所犯販賣第一級毒品罪，觀其犯行僅係零
    星販賣，販賣金額均僅1 、2 千元，其次數非多，且未從中
    獲取龐大利益，參諸最高法院95年台上788 號判決意旨所稱
    ：「同為販賣第一級毒品之人，其原因動機不一，犯罪情節
    未必盡同，或有大盤毒梟者，亦有中、小盤之分，甚或僅止
    於吸毒者友儕間為求互通有無之有償轉讓者亦有之，其販賣
    行為所造成危害社會之程度自屬有異，法律科處此類犯罪，
    所設之法定最低本刑卻同為『無期徒刑，得併科新台幣一千
    萬元以下罰金』，不可謂不重。於此情形，倘依其情狀處以
    有期徒刑，即足以懲儆，並可達防衛社會之目的者，自非不
    可依客觀之犯行與主觀之惡性二者加以考量其情狀，是否有
    可憫恕之處，適用刑法第59條之規定酌量減輕其刑，期使個
    案裁判之量刑，能斟酌至當，符合比例原則」等語。被告戊○○所犯販賣第一級毒品罪，觀其犯行僅係零星販賣，販賣
    金額均僅1、2千元，其次數非多，且未從中獲取龐大利益，
    既非毒品大盤之毒梟，其危害社會程度相形較減，爰依刑法
    第59條規定，酌量減輕其刑。爰審酌被告戊○○以營利意圖
    ，多次有償提供毒品予人施用之行為，勢將助長施用毒品行
    為之更形猖獗，且此類行為所生危害，非僅使多數人之生命
    、身體法益受侵害，影響所及甚且危害社會、國家之健全發
    展，毒品犯罪等犯罪目的、手段及所生危害，分別量處如主
    文所示之刑，並定其應執行之刑。
三、沒收之諭知：
  (一)戊○○所有之搭配門號0000000000 號行動電話1 具（含SIM
    卡，按行動電話服務須以通話晶片卡為使用介面，因此電信
    公司於出租行動電話門號予消費者使用時，即同時附帶提供
    晶片卡給消費者作為門號使用之介面，故電信公司接受消費
    者申辦門號並將該門號開通上線時，該晶片卡之所有權亦移
    轉於消費者，自不能認該晶片卡仍屬電信公司所有之物。最
    高法院97年度台上字第1952號判決、97年度台上字第2230號
    判決意旨參照），係戊○○所有供犯本案販賣第一級毒品聯
    絡用之工具，應依毒品危害防制條例第19條第1 項規定諭知
    沒收。而上開物品既已經扣案，事理上即無一部或全部不能
    沒收之虞，自無庸依同條項規定諭知「如一部或全部不能沒
    收時，追徵其價額」之必要。
  (二)未扣案被告販毒所得之價金4千元，應併依同條例第19條第1
    項後段規定諭知沒收，如全部或一部不能沒收時，以其財產
    抵償之。
肆、戊○○被訴(一)販賣海洛因予乙○○1 次、(二)販賣海洛因予丁○○5 次、(三)除犯罪事實附表外，另與丙○○共同販賣海洛
    因予庚○○7 次、(四)與丙○○共同販賣海洛因予己○○（原
    名廖士翔）1 次、(五)與丙○○共同販賣海洛因予辛○○10次
    均無罪部分：
一、公訴意旨略以：被告戊○○、被告丙○○均明知海洛因係經
    公告列為毒品危害防制條例第2 條第2 項第1 款規定之第一
    級毒品，不得販賣，竟基於共同犯意聯絡，意圖營利，並基
    於販賣上開第一級毒品之犯意，為下列行為：(一)於96年4 月
    下旬某日，在戊○○住處門口，販賣海洛因予乙○○1 次。
    (二)自95年11月間某日起至96年3 月底某日止，在桃園縣大溪
    鎮○○路全國電子商店旁、大溪鎮○○○路大溪聯社旁，販
    賣海洛因予丁○○5 次。(三)自95年11月中旬某日起至96年2
    月上旬某日止，在桃園縣大溪鎮大溪聯社附近，除犯罪事實
    附表外，另與丙○○共同販賣海洛因予庚○○7 次。(四)於不
    詳時間，在桃園縣大溪鎮及臺北縣三峽鎮，與丙○○共同販
    賣海洛因予己○○（原名廖士翔）1 次。(五)自95年6 月間某
    日起至95年10月下旬某日止，在桃園縣大溪鎮○○路29巷14
    號，與丙○○共同販賣海洛因予辛○○10次。嗣為警於96年
    4 月25日下午2 時許，在臺北縣三峽鎮○○○街75號6 樓查
    獲，並扣得丙○○所有供其施用之第一級毒品海洛因2 包（
    合計淨重1.57公克，空包裝總重0.40公克，純度12.83%，純
    質淨重0.20公克）、第二級毒品甲基安非他命5 包（合計淨
    重10.6151 公克）及丙○○所有電子磅秤1 臺，因認被告戊○○涉犯違反毒品危害防制條例第4 條1 項販賣第一級毒品
    罪嫌等語。
二、按犯罪事實應依證據認定之，無證據不得認定犯罪事實；且
    不能證明被告犯罪者，應諭知無罪之判決，刑事訴訟法第15
    4 條第2 項、第301 條第1 項前段分別定有明文。復按刑事
    訴訟上證明之資料，無論其為直接證據或間接證據，均須達
    於通常一般之人均不致有所懷疑，而得確信其為真實之程度
    ，始得據為有罪之認定，若其關於被告是否犯罪之證明未能
    達此程度，而有合理之懷疑存在時，致使無從形成有罪之確
    信，在刑事訴訟「罪疑唯輕」、「無罪推定」原則下，依據
    「罪證有疑，利於被告」之證據法則，即不得遽為不利被告
    之認定，最高法院76年台上字第4986號判例意旨曾強調此一
    原則，足資參照。又按最高法院於92年9 月1 日刑事訴訟法
    修正改採當事人進行主義精神之立法例後，特別依據刑事訴
    訟法第161 條第1 項規定（檢察官就被告犯罪事實，應負舉
    證責任，並指出證明之方法），再次強調謂：「檢察官對於
    起訴之犯罪事實，應負提出證據及說服之實質舉證責任。倘
    其所提出之證據，不足為被告有罪之積極證明，或其指出證
    明之方法，無從說服法院以形成被告有罪之心證，基於無罪
    推定之原則，自應為被告無罪判決之諭知」等語（最高法院
    92年台上字第128 號判例意旨參見）。此即學說上所稱基於
    嚴格證明法則下之「有罪判決確信程度」，對於被告是否犯
    罪之證據應證明至「無庸置疑」之程度，否則，於無罪推定
    原則下，被告自始被推定為無罪之人，對於檢察官所指出犯
    罪嫌疑之事實，並無義務證明其無罪，即所謂不「自證己罪
    原則」，而應由檢察官負提出證據及說服之責任，如檢察官
    無法舉證使達有罪判決之確信程度，以消弭法官對於被告是
    否犯罪所生之合理懷疑，自屬不能證明犯罪，即應諭知被告
    無罪。
三、本件檢察官認被告戊○○涉有上揭違反毒品危害防制條例第
    4 條第1 項販賣第一級毒品罪嫌，無非係以證人乙○○、丁○○、辛○○於警詢時之證述、證人己○○（原名廖士翔）
    於偵訊時之證述、證人庚○○於警詢及偵訊時之證述、通訊
    監察譯文，法務部調查局鑑定書、憲兵司令部刑事鑑識中心
    鑑定書為其主要論據。訊據被告戊○○堅決否認有何違反毒
    品危害防制條例第4 條1 項販賣第一級毒品之犯行，辯稱（
    略以）：有時丙○○之朋友打其電話打不通，會打伊電話找
    丙○○，伊僅代為接聽電話，並不知其等聯絡何事等語。經
    查：
  (一)雖依證人乙○○、丁○○於警詢時之證述、證人己○○（原
    名廖士翔）於偵訊時之證述、證人庚○○於警詢及偵訊時之
    證述，固均證稱戊○○有上揭販賣第一級毒品之犯行，惟查
    ，證人乙○○、丁○○於偵訊及本院審理時均分別證稱未曾
    向被告戊○○購買毒品海洛因等語，證人己○○（原名廖士
    翔）、庚○○於本院審理時亦分別證稱未曾向被告戊○○購
    買毒品海洛因等語，準此以觀，證人乙○○、丁○○、己○○（原名廖士翔）、庚○○前後供述伊等是否有向被告戊○○購買毒品海洛因等情前後反覆不一，是否可採，已非無疑
    義，復查無其他補強證據，自不能僅憑證人前開前後不一之
    供述，遽為不利被告戊○○有販賣第一級毒品海洛因之認定
    。又證人丁○○為警查獲時，經採尿送驗呈毒品陰性反應，
    有台灣檢驗科技股份有限公司出具之濫用藥物檢驗報告1 紙
    可稽（見本院96年度訴字第1817號卷(一)第194 頁），其於審
    理時證稱伊於警詢時為替伊先生乙○○頂罪，而承認伊先生
    乙○○所有毒品為伊所持有，經本院96年度桃簡字第2429號
    判決判處拘役40日，減為拘役20日確定，而證人丁○○除此
    之外，別無前科，有其前案紀錄表在卷可稽（見本院96年度
    訴字第1817號卷(一)第122 頁），是可知伊並無施用毒品之情
    ，自無多次向戊○○購買毒品供己施用之必要，尤其，依卷
    證可知證人乙○○、丁○○、庚○○均經偵查檢察官直接簽
    發拘票拘提到案，於此重大外部壓力下而附和檢警指證被告
    戊○○，亦非無可能，是除犯罪事實附表販賣3 次予庚○○
    部分，因另有監聽譯文可證，而另有其他佐證外，難認該警
    詢之指證有「有可信之特別情況」，自不能依該指證，遽為
    不利被告戊○○有販賣第一級毒品海洛因之認定。
  (二)又查，證人辛○○於警詢之證詞，因不具證據能力，依法不
    能作為本案論斷之依據，詳如前述，是並無人證足資證明檢
    察官起訴書所載：戊○○自95年6 月間某日起至95年10月下
    旬某日止，在桃園縣大溪鎮○○路29巷14號，與丙○○共同
    販賣海洛因予辛○○10次。
  (三)再查，證人己○○（原名廖士翔）與戊○○之監聽譯文固有
    己○○（原名廖士翔）向戊○○購買1 千元「硬的」（指甲
    基安非他命）等語，惟此部分未據起訴，本院無從審酌，從
    而，其販賣甲基安非他命之犯行，應由檢察官另案偵辦，附
    此敘明。
  (四)另查，證人辛○○以伊女友簡淑君之母黃梅香名義申請之門
    號0000000000號行動電話與劉育坤（劉育坤所涉販賣第一、
    二級毒品部分業經臺灣桃園地方法院檢察署檢察官以96年度
    偵字第10266 號不起訴在案）持用其所有門號0000000000號
    行動電話聯絡之通訊監察譯文（詳96年度偵字第10266 號偵
    查卷(二)第24頁至第36頁）固有提及毒品及毒品比丙○○之毒
    品好等語，惟該通訊監察譯文至多認毒品係丙○○提供，尚
    難認與被告戊○○有何關係。
  (五)況且，持有毒品之原因有以下數端，或為販賣而持有、或為
    運輸而持有、或為供己施用而持有、或係單純持有等，不一
    而足。是徒憑被告丙○○持有第一級毒品海洛因2 包（合計
    淨重1.57公克，空包裝總重0.40公克，純度12.83%，純質淨
    重0.20公克）、第二級毒品甲基安非他命5 包（合計淨重10
    .6151 公克）及丙○○所有電子磅秤1 臺之客觀事實，尚不
    足遽認被告戊○○與之共同販賣該毒品，仍須依憑其他積極
    及嚴格證據認定之。此外，雖扣案海洛因、甲基安非他命毒
    品分別經法務部調查局、憲兵司令部刑事鑑識中心鑑定結果
    認含有海洛因、甲基安非他命成分，而足認定被告丙○○所
    持有者確為海洛因、甲基安非他命毒品，然上開鑑定結果尚
    不足直接推論被告戊○○與之共同販賣該毒品。
  (六)本件檢察官未指出合於證明被告戊○○有(1)販賣海洛因予乙○○1 次、(2)販賣海洛因予丁○○5 次、(3)除犯罪事實附表
    外，另與丙○○共同販賣海洛因予庚○○7 次、(4)與丙○○
    共同販賣海洛因予己○○（原名廖士翔）1 次、(5)與丙○○
    共同販賣海洛因予辛○○10次之犯罪事實之其他積極證據，
    本院對於卷內訴訟資料，逐一剖析，參互審酌，仍無從獲得
    有罪之心證，此外，本院復查無其他積極證據足資認定被告
    等有公訴意旨所指前揭犯行，不能證明被告等此部分犯罪，
    依法應諭知被告戊○○販賣海洛因共計24次均無罪之判決。
據上論斷，應依刑事訴訟法第299 條第1 項前段、第301 條第1
項，修正後毒品危害防制條例第4 條第1 項、毒品危害防制條例
第19條第1 項，刑法第2 條第1 項但書、第11條前段、第28條、
第59條、第51條第5 款，判決如主文。
本案經檢察官施昱廷到庭執行職務
中    華    民    國    98    年    8    月     19    日
                  刑事第六庭  審判長法  官  錢建榮
                                    法  官  呂美玲
                                    法  官  宣玉華
以上正本證明與原本無異。
如不服本判決應於收受判決後10日內向本院提出上訴書狀，並應
敘述具體理由。其未敘述上訴理由者，應於上訴期間屆滿後20日
內向本院補提理由書(均須按他造當事人之人數附繕本)「切勿逕
送上級法院」。
                                    書記官  陳育萱
中    華    民    國    98    年    8     月    28    日
附錄本案論罪科刑法條全文：
毒品危害防制條例第4條
製造、運輸、販賣第一級毒品者，處死刑或無期徒刑；處無期徒
刑者，得併科新臺幣2 千萬元以下罰金。
製造、運輸、販賣第二級毒品者，處無期徒刑或7 年以上有期徒
刑，得併科新臺幣1 千萬元以下罰金。
製造、運輸、販賣第三級毒品者，處5 年以上有期徒刑，得併科
新臺幣7 百萬元以下罰金。
製造、運輸、販賣第四級毒品者，處3 年以上10年以下有期徒刑
，得併科新臺幣3 百萬元以下罰金。
製造、運輸、販賣專供製造或施用毒品之器具者，處1 年以上7
年以下有期徒刑，得併科新臺幣1 百萬元以下罰金。
前五項之未遂犯罰之。
附表：
   ┌──┬───────┬───────┬─────┬────┬──┐
   │編號│ 販賣時間     │  販賣地點    │毒品種類及│買受人  │次數│
   │    │              │              │購買價格  │        │    │
   │    │              │              │（新台幣）│        │    │
   ├──┼───────┼───────┼─────┼────┼──┤
   │ 1  │95年12月8 日下│桃園縣大溪鎮大│海洛因2000│庚○○  │1次 │
   │    │午1時許       │溪聯社戊○○住│元        │        │    │
   │    │              │處附近        │          │        │    │
   ├──┼───────┼───────┼─────┼────┼──┤
   │ 2  │95年12月10日晚│桃園縣大溪鎮某│海洛因1000│庚○○  │1次 │
   │    │上7時56分許   │菜市場裡面    │元        │        │    │
   │    │              │              │          │        │    │
   │    │              │              │          │        │    │
   ├──┼───────┼───────┼─────┼────┼──┤
   │ 3  │95年12月11日上│桃園縣大溪鎮大│海洛因1000│庚○○  │1次 │
   │    │午8 時28分許  │溪聯社戊○○住│元        │        │    │
   │    │              │處附近        │          │        │    │
   │    │              │              │          │        │    │
   └──┴───────┴───────┴─────┴────┴──┘


司法院資訊處製作；財團法人民間司法改革基金會備份。
